臺灣臺北地方法院民事判決　　　　　　　　　　　　九十二年度訴字第三０五七號
　　原　　　告　甲○○○○
　　法定代理人　戊○○
　　訴訟代理人　陳政峰律師
　　被　　　告　丙○○
右當事人間請求返還不當得利事件，本院於中華民國九十二年十二月二十四日言詞辯
論終結，判決如左：
    主      文
原告之訴及其假執行之聲請均駁回。
訴訟費用由原告負擔。
    事      實
甲、原告方面：
一、聲明：
（一）被告應給付原告新台幣（下同）六十四萬二千九百元。
（二）願供擔保，請准宣告假執行。
二、陳述：
（一）被告之母親釋慧果（原名：陳美和，下稱釋慧果法師），原為原告之管理人及
      排所有典章禮儀，佛教諸山名老及善男信女亦前來奠祭致贈奠儀予原告。而被
      告係皈依於釋慧果法師門下，法號「宏德」，於釋慧果法師往生出殯期間，亦
      在原告寺內擔任義工，幫忙原告代收諸山長老及善男信女所致贈之奠儀，合計
      共新台幣（下同）六十四萬二千九百元。是被告為原告之前任管理人釋慧果法
      師生前所收弟子，前揭辦理殯葬期間代收之奠儀，與原告間應屬民法之委任關
      係，依民法第五百四十一條第一項規定，被告應返還處理事務所收取之前開奠
      儀予原告。詎經原告多次催討，被告均藉詞拒不返還。爰依民法第五百四十一
      條第一項規定，請求被告給付六十四萬二千九百元。
（二）對被告抗辯所為之陳述：
  １、釋慧果法師往生後，原告結合信徒代表及諸山長老，成立慧果比丘尼圓寂追思
      讚頌委員會，由該委員會主持圓寂追思，該訃文信封載明由原告所寄發，訃文
      內載明於原告寺廟所在之台北縣平溪鄉○○村○○路三之六號，舉行圓寂讚頌
      法儀，於發引台北市第二殯儀館荼毘後，即迎靈奉安於原告寺內之功德堂。且
      前開訃文內載明，本次追思讚頌會之餘款，轉為興建釋慧果法師紀念堂專用，
      故被告不能藉詞將贈與原告所代收之奠儀侵吞入己。況被告之妹妹即訴外人丁○○，亦皈依於釋慧果法師門下，法號「慈意」，亦曾代收部分奠儀，除部分
      交付被告外，其餘奠儀均返還原告，被告自不得藉詞拒不返還。
  ２、又原告為釋慧果法師舉辦念佛、誦地藏經、誦阿彌陀經、禮慈悲葯師寶藏、禮
      梁皇寶藏、施放焰口、禮金剛寶藏、圓寂追思讚頌法儀、禮慈悲三昧火藏等法
      會，且於喪葬期間有關禮堂佈置等相關程序，悉由訴外人大圓滿殯儀企業有限
      公司免費提供，上開相關喪葬費用及法會之費用，均由原告支出或他人贊助，
      故被告辯稱所經手保管之奠儀，悉供作釋慧果法師殯葬相關費用之支出，均為
      不實。
三、證據：提出台灣省台北縣寺廟變動登記表、簽收名冊、台北古亭郵局第三○五五
    號存證信函、奠儀簿、奠儀收入明細表、香奠明細表、收支明細表、律師函、訃
    文信封、訃文各一份，錄影帶一卷為證，並聲請訊問證人乙○○、江己○○、丁○○。
乙、被告方面：
一、聲明：原告之訴及其假執行之聲請均駁回。
二、陳述：被告為釋慧果法師之女兒，並非原告之義工，亦未曾受原告之委任，處理
    釋慧果法師殯葬相關事宜。至被告收受之大額奠儀金，均來自被告之姨丈、阿姨
    、舅舅、姻親等親友，其餘小額奠儀金，則來自十方信眾之捐助，奠儀全數運用
    在喪葬費用，包括舉辦法會法師之供養金。況該奠儀收入並不足支付應付之開銷
    費用，不足部分均由被告與釋慧果法師其餘子女自行負擔。至原告主張被告之妹
    妹即訴外人丁○○曾交付部分奠儀予被告，並不實在。因訴外人丁○○在釋慧果
    法師生前，即不願意交出十方大法雜誌社之帳目，其後訴外人丁○○雖來電要求
    對帳，惟僅由被告之弟弟即訴外人梁智閔將帳冊影本交付予訴外人丁○○，同時
    取回訴外人丁○○所整理之收支明細表，被告並未與訴外人丁○○見面，遑論訴
    外人丁○○曾交付奠儀予被告。
三、證據：提出奠儀收支細目、釋慧果法師之除戶謄本各一份為證。
    理      由
甲、程序上之事由：
    本件原告原起訴聲明求為判決被告應給付五十一萬四千五百五十元，此有起訴狀
    在卷。嗣於訴訟中，擴張聲明求為判決被告應給付六十四萬二千九百元，此亦有
    準備書（二）狀在卷，核係擴張應受判決事項之聲明，依民事訴訟法第二百五十
    五條第一項第三款規定，自應予准許，合先敘明。
乙、得心證之理由：
一、原告起訴主張：被告之母親釋慧果法師原為原告之管理人及住持，於九十一年六
    月十日往生後，原告為釋慧果法師舉辦佛教奠禮，並安排所有典章禮儀，佛教諸
    山名老及善男信女亦前來奠祭致贈奠儀予原告。而被告係皈依於釋慧果法師門下
    ，法號宏德，於釋慧果法師往生出殯期間，亦在原告寺內擔任義工，幫忙原告代
    收諸山長老及善男信女所致贈之奠儀，合計共六十四萬二千九百元。是被告為原
    告之前任管理人釋慧果法師生前所收弟子，前揭辦理殯葬期間代收奠儀，與原告
    間應屬民法之委任關係，依民法第五百四十一條第一項規定，應返還處理事務所
    收取之前開奠儀予原告。爰依民法第五百四十一條第一項規定，請求被告給付六
    十四萬二千九百元。被告則以：被告為釋慧果法師之女兒，並非原告之義工，亦
    未曾受原告之委任，處理釋慧果法師殯葬相關事宜。至被告收受之大額奠儀金，
    均來自被告之姨丈、阿姨、舅舅、姻親等親友，其餘小額奠儀金，則來自十方信
    眾之捐助，奠儀全數運用在喪葬費用，包括舉辦法會法師之供養金。況該奠儀收
    入並不足支付應付之開銷費用，不足部分均由被告與釋慧果法師其餘子女自行負
    擔等語，資為抗辯。
二、兩造不爭執之事實：
（一）原告主張被告之母親釋慧果法師原為原告之管理人及住持，於九十一年六月十
      日往生，原告為釋慧果法師舉辦佛教奠禮之事實，業據其提出台灣省台北縣寺
      廟變動登記表、訃文信封、訃文各一份，錄影帶一卷為證，亦有被告提出之釋
      慧果法師之除戶謄本在卷，復為被告所不爭執，自堪信為真實。
（二）原告又主張被告曾於前揭辦理殯葬期間，收受部分奠儀之事實，亦據其提出簽
      收名冊一份為證，復為被告所不爭執，亦堪信為真實。
三、兩造爭執之爭點：
    至原告主張被告為原告之義工，因受原告之委任，代收六十四萬二千九百元之奠
    儀，被告應依民法第五百四十一條第一項規定，負擔返還責任之部分；則為被告
    所否認，並抗辯兩造間並無委任關係等語。是本件兩造爭執之爭點，即在於：兩
    造間是否具有委任關係存在？
四、關於本件之爭點，分述如下：
（一）本件原告主張被告為原告之義工，與原告間具有委任關係，為原告代收奠儀後
      ，應返還予原告等情，自應依民事訴訟法第二百七十七條關於舉證責任分配之
      規定，就被告係因受原告之委任，代收奠儀之有利於己之事實，負舉證之責任
      。而原告就此之舉證，係提出簽收名冊、訃文信封、訃文各一份，並聲請訊問
      證人乙○○、江己○○、丁○○，以為證明。
（二）惟查，原告所提出經被告簽名之簽收名冊，固有被告以法號「宏德」，所為之
      簽名，表示收受該奠儀款項，且被告對於收受簽收名冊上之奠儀，並不爭執，
      然上開名冊充其量僅能據為證明被告有簽收之事實，並不足以證明被告係受原
      告之委任，而收受上開奠儀。又證人即致贈奠儀之人乙○○到場證稱：伊即為
      簽收名冊上編號八四、一一○、一三四號，所記載之雪娥師姐，伊並不知被告
      是否為原告之義工，至於伊所致贈之奠儀，係要給釋慧果法師辦理喪事之用。
      證人亦為致贈奠儀之人江己○○證稱：伊不知被告為原告之義工，伊所致贈之
      奠儀，係要給釋慧果法師辦理喪事之用。是依證人乙○○、江己○○之上開證
      述，並無法證明就被告收受上開奠儀一事，係受原告之委任。另證人丁○○證
      稱：伊為被告之妹妹，被告當時確有收受奠儀，且伊所收受之部分奠儀，曾交
      付予被告等語，充其量僅能證明被告有收受奠儀之事實，並不能證明被告有受
      原告之委任收受上開奠儀。
（三）另原告所提出釋慧果法師圓寂追思讚頌之訃文及信封，雖記載發訃文者為慧果
      比丘尼圓寂追思讚頌委員會，即原告、淨慧佛堂、十方佛教文物中心，並在原
      告所在之寺廟，舉行圓寂讚頌法儀；且記載慧果比丘尼圓寂追思讚頌委員會之
      組成，除有原告、淨慧佛堂、十方佛教文物中心三個宗教機構外，另設有名譽
      主任委員「了中」、名譽副主任委員「真光」、主任委員「達傳」、副主任委
      員「常志、源靈」，以及委員、總幹事、副總幹事、薙染徒、信徒代表各若干
      人。然上開訃文及信封所標示之寄件者，以及舉行殯葬儀式之地點，與實際上
      與會者所致贈之奠儀，係贈與原告或釋慧果法師之繼承人，係屬二事。況上開
      訃文亦記載除舉辦追思讚頌外，亦在台北市第二殯儀館舉行火葬、迎靈儀式，
      堪認上開訃文之記載，尚非單純之宗教活動，而係為釋慧果法師進行喪葬儀式
      。至上開訃文另載明，本次追思讚頌會之餘款，轉為興建釋慧果法師紀念堂專
      用等情，然此等記載僅屬於慧果比丘尼圓寂追思讚頌委員會單方之意思，不足
      以證明與會者致贈之奠儀，均係贈與原告。況證人乙○○、江己○○，經本院
      問訊其等所致贈之奠儀，究係贈與原告或釋慧果法師之繼承人時，均證稱：奠
      儀是給釋慧果法師辦理喪事之用等語，並非贈與原告。則本件自難僅憑上開訃
      文之寄件者，以及慧果比丘尼圓寂追思讚頌委員會於訃文內單方之記載，即據
      以認定被告所收受之奠儀，係基於原告之委任，或與會者致贈之奠儀，係贈與
      原告。
（四）又一般社會通念，喪葬儀式之舉辦者，除往生者之家屬外，另有所謂之治喪委
      員會或類似組織，但參與喪葬儀式者所贈與之奠儀，該贈與之對象，應係往生
      者之繼承人，尚非前揭治喪委員會等組織。易言之，本件原告因釋慧果法師之
      往生，而與淨慧佛堂、十方佛教文物中心，共同組成慧果比丘尼圓寂追思讚頌
      委員會，進而舉辦圓寂讚頌法儀，自難謂原告即為系爭奠儀之受贈者，或有收
      取系爭奠儀之權利。況依上開簽收名冊之記載，被告所收受之奠儀，有部分來
      自被告之姨丈、阿姨、舅舅、姻親等親友，此為兩造所不爭執。則按常情被告
      之上開親友並無將奠儀贈與原告之理。故原告以簽收名冊為據，主張被告代收
      奠儀應返還予伊云云，顯不足取。此外，原告始終不能提出其他證據，證明被
      告係原告之義工，因受原告之委任，處理代收奠儀之事務，兩造間具有委任關
      係。故原告主張被告為原告之義工，與原告間具有委任關係，應將代收之奠儀
      返還原告云云，自無足取。
五、綜上所述，原告並不能舉證證明被告係受原告之委任，處理代收奠儀之事務，兩
    造間具有委任關係存在，則原告依民法第五百四十一條第一項規定，請求被告給
    付六十四萬二千九百元，即屬無據，不應准許。
六、又原告之訴既經駁回，其假執行之聲請，因訴之駁回而失所附麗，不應准許。
七、本件事證已臻明確，兩造其餘主張、陳述及所提證據，經審酌與本院前揭判斷不
    生影響，毋庸再予審酌，併此敘明。
八、據上論結，原告之訴為無理由，依民事訴訟法第七十八條，判決如主文。
中　　　華　　　民　　　國　　九十三　　年　　 一 　　月　　　十六　　　日
   　　　　　　　　　　        民事第六庭  法　　　官  姜悌文
右為正本係照原本作成
如對本判決上訴，須於判決送達後廿日內向本院提出上訴狀，並依上訴利益繳納上訴
費。
中　　　華　　　民　　　國　　九十三　　年　　 一 　　月　　　十六　　　日
                                           法院書記官　陳鳳瀴
